臺灣板橋地方法院民事裁定　　　　　　 94年度重訴字第185號
原　　　告　丁○○
訴訟代理人　陳麗芬律師
　　　　　　胡盈州律師
複代理人　　李佳蕙律師
　　　　　　史慧玲律師
被　　　告　己○
　　　　　　丙○○
　　　　　　甲○○
　　　　　　戊○○
　　　　　　乙○○
前列四人共同
訴訟代理人　林明珠律師
    主  文
聲請駁回。
　　理  由
一、按民事訴訟法第56之1條第1項規定：「訴訟標的對於數人必
    須合一確定而應共同起訴，如其中一人或數人拒絕同為原告
    而無正當理由者，法院得依原告聲請，以裁定命該未起訴之
    人於一定期間內追加為原告。逾期未追加者，視為已一同起
    訴。」立法理由為：「訴訟標的對於數人必須合一確定而應
    共同起訴者，該數人必須一同起訴，否則當事人之適格即有
    欠缺。如其中一人或數人拒絕同為原告，將使其他人亦無法
    以訴訟伸張或防衛其權利，自有未宜。爰於第一項規定如拒
    絕同為原告而無正當理由者，法院得依原告聲請，以裁定命
    該未起訴之人追加為原告，逾期未追加者，視為已一同起訴
    。至於拒絕同為原告是否無正當理由，則應由法院斟酌原告
    起訴是否為伸張或防衛其權利所必要等情形決定之。」
二、聲請人丁○○聲請追加林衡寬、林衡偉、陳韶（以上1人為
    林態祥之繼承人）、嚴林蒨、林衡恢、林衡約、林衡達、林
    衡儀、潘林衡靜、林衡敏、林衡柔、柳田英里（即楊思瑛）
    、柳里晃宏（即楊思維）、宗叡、吳宗洲、吳佳原（以上13
    人為林衡道之繼承人）、林公世（以上1人為林衡肅之繼承
    人）、林澄子、林惠玲、林昌世、林扶世（以上4人為林衡
    志之繼承人）、顏明宏、顏明誠、顏明格（以上3人為顏春
    和之繼承人）為原告，聲請意旨略以：台北縣三峽鎮○○段
    頂寮小段98地號土地，依土地登記謄本記載係原告與林熊祥
    、丁○○、林衡道、林衡肅、林衡志、林衡寬、林衡偉、顏
    春和所有，共有人中除聲請人、與聲請追加原告林衡寬、林
    衡偉以外，其餘共有人均已死亡，並分別由其餘聲請追加之
    原告所繼承，由於聲請人所共有之土地人數很多，意見分上
    歧，統合不易，且系爭98地號土地屬聲請人與聲請追加原告
    所公同共有，有共同起訴之必要，爰依民事訴訟法第56條之
    1第1項規定，聲請裁定追加其餘公同共有人為原告云云。
三、公同共有人是否「應」共同提起訴訟：
  (一)聲請人依民事訴訟法第56條之1第1項規定聲請裁定追加其餘
    公同共有人為原告，首先必須符合民事訴訟法第56條之第1
    項所規定「訴訟標的對於數人必須合一確定而應共同起訴」
    之要件，訴訟標的對於聲請人與追加原告合一確定，但無共
    同起訴之必要，仍不符裁定追加原告之要件。例如：土地之
    各分別共有人起訴請求無權占有人將占用土地返還於全體共
    有人，依民法第821條規定即無由共有人全體共同起訴之必
    要（最高法院28年度台上字第2361號判例參照），自不得依
    民事訴訟法56條之第1項聲請裁定追加其餘分別共有人為原
    告。
  (二)至於土地之各公同共有人起訴請求無權占有人將占用土地返
    還予全體共同共有人，是否應以全體公同共有人為原告，否
    則，當事人即不適格？最高法院37年度上字第6939號判例
    認：「因公同共有物被一部分公同共有人為移轉物權之處分
    ，而其他公同共有人對之提起物權契約無效之訴時，如已得
    處分行為人（包含同意處分人）以外之公同共有人全體之同
    意，則無論公同共有人中之一人或數人，自均得單獨或共同
    起訴，要不能謂其當事人之適格有所欠缺。」最高法院77
    年度台上字第1204號判決認：「公同共有債權之行使，依其
    公同關係所由規定之法律或契約得由公同共有人中之一人為
    之者，得由該一人為之，即使此項法律或契約無此規定，如
    得公同共有人全體之同意時，仍得由其中一人為之。觀民法
    第831條、第828條之規定即明。此際，該公同共有人即得單
    獨以自己名義向債務人起訴，並請求向其個人為給付，自無
    由公同共有人全體起訴之必要。」參酌上開兩則最高法院判
    例與判決見解，在各共有人已得全體公同共有人同意之情形
    下，均依據民法第828規定，認全體共同共有人並無「應」
    共同起訴之必要。
  (三)民事訴訟法第56條之1條規定並無取代民法第828條規定之功
    能，僅在解決各公同共有人無法依民法第828 條規定提起訴
    訟之問題。依民法第828條規定各公同共有人提起訴訟應得
    其他公同共有人全體之同意，是於各共同共有人有可能取得
    其他公同人同意之場合，卻逕行依民法第56條之條規定聲請
    裁定追加原告，不能認符合「應」共同起訴之必要，其聲請
    追加原告之裁定即不應准許。而所謂「事實上無法得公同共
    有人之同意」，依指在一般情形下，有此事實存在，依客觀
    判斷，不能得其同意而言，如公同共有人間利害關係相反，
    或所在不明等屬人（最高法院91年度台上字第996裁判要旨
    參照），而聲請人雖具狀陳稱：土地共有人數很多，意見分
    歧，統合不易，共同起訴實有困難云云。然要求其餘共有人
    共同起訴，難度原本就徵得其餘共有人同意而由其個人起訴
    為高。因此，聲請人並未釋明其已設法請其他公同共有人同
    意由其個人起訴，並遭其他公同共有人拒絕，即聲請裁定准
    許追加其他公同共有人為原告，於法不合，不應予准。
四、其他公同共有人拒絕聲請人以個人名義起訴，公同共有人個
    人之權利是否即無法伸張或防衛：
  (一)民事訴訟法第56條之1立法理由謂：「如其中一人或數人拒
    絕同為原告，將使其他人亦無法以訴訟伸張或防衛其權利，
    自有未宜。」因此，其他公同共有人拒絕聲請人以個人名義
    起訴，仍須視是否會造成無法以訴訟伸張或防衛其權利，並
    非一律得准裁定追加原告。蓋於聲請人權利得伸張或防衛之
    場合，其他公同共有人是否行使其訴訟上之權利，為憲法第
    16條所保障，即其他公同共有人固有提起訴訟之權利，但亦
    有不提起訴訟之自由，除為保障他人權利之伸張或防衛，或
    增進公共利益者外，法院強制其他公同共有人提起訴訟，即
    有可能違憲。因此，在審酌得否裁定准許追加其他公同共有
    人為原告時，法院應提出具體之判斷標準，並且明確指出所
    欲保障之他人權利，及欲增進之公共利益。
  (二)民法829條規定：「公同關係存續間，各公同共有人，不得
    請求分割公同共有物。」公同關係存續間，如公同共有人中
    之各人未得其他公同共有人全體之同意，將公同共有土地出
    租予他人，並向他人收取租金，則其他公同共有人起訴請求
    承租人返還遭占用土地，必無法獲得該無權出租土地之共有
    人同意，且該無權出租土地之共有人亦不願為原告，如不准
    許裁定將該無權出租土地之公同共有人列為原告，其他公同
    共有人之起訴即屬當事人不適格，造成無法對無權占有人行
    使權利之情形，嚴重違反公平正義。實者，於民事訴訟法第
    56 條之1未增訂前即有學者主張將無權出租之公同公有人列
    為被告，即無當事人不適格問題，蓋此舉已經給予無權出租
    之公同共有人程序上充分之保障，但較有問題者乃如何對於
    無權出租之公同共有人為訴訟上之聲明，而民事訴訟法第56
    條之1之增訂即使得上述程序問題獲得充分解決。此際，強
    制無權出租土地之公同共有人起訴，有助於解決民事訴訟修
    法前法律失衡之現象，正足以達到伸張或防衛他人權利之目
    的。
  (三)而本件聲請人係因繼承土地而與其他公同公有人間形公同共
    有關係，公同共有人之各人因土地遭占用而欲起訴，其他公
    同共有人則不同意起訴，是否與上開四(二)所述之情形相類而
    會造成權利無法伸張或防禦之失衡現象，尚值探討。民法第
    1164條規定：「繼承人得隨時請求分割遺產，但法律另有規
    定或契約另有訂定者，不在此限。」除非契約另有遺產不得
    分割之約定，否則，本件情形與上開四(二)所述之案例，實不
    可同日而語。蓋聲請人既得隨時請求分割遺產，透過分割遺
    產之訴訟取得土地之特定部分，再請求無權占用該特定部分
    之占有人返還土地，即無權利無法行使或防衛之情事。又遺
    產分割係就遺產為總括地分割，得採取部分繼承人僅得分財
    物，部分繼承人僅得分土地之分割方法，而不必將每樣遺產
    平均分配予各個繼承人，未必每個繼承人均會分得土地，縱
    令繼承人均分土地，通常亦僅為土地之特定部分，如准予個
    別公同共有人聲請裁定追加原告，將坐落系爭土地上之建物
    全部拆除，如該公同共有人事後未分得全部土地，而係分得
    土地之特定部分，卻將占用其分得特定部分以外土地上之建
    物全1拆除（下稱該建物），在其他公同共有人均無意拆除
    該建物，或未有利用計劃前，拆除該建物將減損土地之利用
    價值。蓋其他公同共有人於無利用計劃前，如不將該建物拆
    除，則占用蓋屋者仍可享有住屋之利益，其他公同共有人也
    可向占用者請求不當得利，可創造出社會財富。強制其他公
    同共有人亦拆除該建物，顯然侵害其他公同共有人不提起訴
    訟之權利，且建物拆除後土地將因無利用計劃無閒置，無法
    增進公用利益。則於聲請人不拆除建物對於公同共有關係之
    終止並未造成障礙之情形下，如無法得其他公同共有人全體
    之同意，自應於終止公同共有關係後再起訴行使權利。是聲
    請人於得隨時請求分割遺產之情形下，聲請追加其他公同共
    有人為原告，自不應准許。
  (四)民法第821條與828條之區別：民法第821條規定各分別共有
    人對於第3人，得就共有物之全部本於所有權有所請求，但
    民法第828條規定僅准許公同共有人得其他公同共有人全體
    之同意而起訴，實體法上對於分別共有人與公同共有人已經
    給予差別待遇。蓋公同共有關係存續期間，權利之行使本有
    全體一致性之必要，如無法達成全體一致性，公同共有關係
    之基礎即已破滅，自應終止公同共有關係，再由各自行使權
    利，以免法律關係陷於複雜。因此，個別公同共有人得聲請
    裁定追加其餘公同共有人為原告，應僅限於公同共有關係尚
    無法終止，或是有助於公同共有關係之結算（例如：土地不
    宜原物分割，而須變價分割，排除無權占有人之占有，有助
    於公同共有土地之出賣），而非一律均須准許追加原告。苟
    採取一律得准許追加原告之見解，則立法上僅須規定公同共
    有關係亦適用民法第821條規定即可達成，根本無須採取追
    加原告之繁複立法。就立法技術觀察，顯非公同共有人中如
    有人不同意起訴，公同共有人之個人即得聲請追加原告，而
    仍應表明除裁定追加原告外，其權利之伸張或防禦即無從行
    使，否則，即不應准許。況公同共有人如行使遺產分割請求
    權將公同共土地分割為全體繼承人分別共有，亦得依民法第
    821條規定以個人名義起訴請求占有人返還土地予全體共有
    人，原告捨此而不為，難認係屬正辦。
五、裁定准許追加原告對於訴訟程序進行之影響：
  (一)按「言詞辯論期日，當事人之一造不到場者，得依到場當事
    人之聲請，由其一造辯論而為判決；不到場之當事人，經再
    次通知而仍不到場者，並得依職權由一造辯論而為判決。前
    項規定，於訴訟標的對於共同訴訟之各人必須合一確定者，
    言詞辯論期日，共同訴訟人中一人到場時，亦適用之。」民
    事訴訟法第385條第1項、第2項定有明文。上開法條第2項之
    立法理由為：「於訴訟標的對於共同訴訟之各人必須合一確
    定之事件，如一造當事人全部不到場，而他造之共同訴訟人
    未全部到場時，依原規定，法院尚不得依聲請或依職權為一
    造辯論判決，案件將因此而延滯不決。為解決實務上之困難
    ，爰增訂第二項，以資適用。」
  (二)依據上開法條及立法理由文義可知，訴訟標的對於共同訴訟
    之原告必須合一確定，共同訴訟之原告未全部到場，僅於被
    告未全部到場時得聲請一造辯論，如被告已全部到場且無拒
    絕辯論之情事，即不生原告得對於被告聲請一造辯論判決之
    問題，蓋一造辯論判決之聲請，以他造當事人未到場，由到
    場之一造聲請為前提，如他造當事人已到場，但己造之當事
    人未全部到場，因己造當事人間沒有辯論問題，當然亦無准
    許由到場之己造當事人對於未到場之己造當事人聲請一造辯
    之理。如認到場之己造當事人得對於未到場之己造當事人聲
    請一造辯論判決，無異認為己造當事人間亦須進行言詞辯論
    程序，焉有如此法理之民事訴訟理論？又被告於共同訴訟之
    原告未全部到場之情形下，不對未到場之原告聲請一造辯論
    判決，因到場之原告，非必為有利益於全體之行為，即不能
    視為全體到場（34年釋字第2880號解釋），法院即不得對於
    未到場人為判決，亦不得對於已到場人先為一部判決，則訴
    訟豈非陷於不生不死久懸不決之局面。因此，准許裁定追加
    原告時，如共同訴訟之原告未全部到場，且全部到場之被告
    又不願對未到庭之原告聲請一造辯論判決，除非法院依職權
    介入訴訟，否則，訴訟根本無法辯論終結，原告亦因訴訟無
    法辯論終結而不能獲得勝訴判決，僅徒增無法終結之訴訟而
    己，則法院於裁定是否准許追加原告時，自宜考量日後訴訟
    能否辯論終結，以免造成無法終結之訴訟。
  (三)上開五(二)之困境雖可透過法院依職權由其一造辯論而為判決
    加以解決，然法院對於兩造之訴訟應居於公正之地位，除非
    法院未依職權一造辯論判決，到場原告之權利即無法伸張或
    防禦，或公共利益會遭受不當減損，否則，法院必缺依職權
    介入之正當理由。於本件拆屋還地事件中，聲請人對於系爭
    土地之潛在應有部分僅有1/8，然欲拆除坐落系爭土地上全
    部之建物，且聲請人仍可透過徵得未場之共有全體同意而提
    起訴訟，或以訴請分割遺產之方式伸張或防禦其權利，法院
    不依職權介入，根本不會造成聲請人之權利即無法伸張或防
    禦，或公共利益不當減損，因此，本院於本件訴訟將不會依
    職權為一造辯論判決，併予敘明。
六、綜上所述，依民法第828 條規定土地之各公同共有人如得他
    公同共有人全體同意而起訴，即無以全體公同共有人為原告
    必要，聲請人未釋明其他公同共有人無正當理由而拒絕同意
    聲請人起訴，自難認本件訴訟有由土地全體公同共有人為原
    告之必要。再者，其他公同共有人如拒絕為原告，仍須造成
    聲請人無法以訴訟伸張或防禦權利為必要，而聲請人係系爭
    土地之繼承人，依法得隨時請求分割遺產，如將系爭土地分
    割成分別共有後，即得依民法第821條規定起訴請求將土地
    返還予全體共有人，如分得特定部分，則可請求占用特定部
    分土地之人拆屋還地，權利之行使豪無困難可言。因此，本
    院認聲請人聲請裁定追加其他公同共有人全體為原告，顯無
    理由，應予駁回。
七、爰裁定如主文。
中　　華　　民　　國　　96　　年　　2 　　月　　5 　　日
                  民事第三庭    法　官　何君豪
以上正本係照原本作成
如對本裁定抗告須於裁定送達後10日內向本院提出抗告狀，並應
繳納抗告費新台幣1,000元整。
中　　華　　民　　國　　96　　年　　2 　　月　　5 　　日
                                書記官　蕭興南
